【裁判字號】    97,家訴,85
【裁判日期】    970916
【裁判案由】    宣告夫妻分別財產制
【裁判全文】
臺灣臺南地方法院民事判決              97年度家訴字第85號
原      告  乙○○○
被      告  甲○○
上列當事人間請求宣告改用夫妻分別財產事件，本院於中華民國
97年9月2日言詞辯論終結，判決如下：
    主    文
准原告與被告改用夫妻分別財產制。
訴訟費用新臺幣參仟元由被告負擔。
    事實及理由
一、原告主張：兩造約於民國59年間結婚，婚後被告因染上賭博
    、喝酒之惡習後，經常向原告要錢，如原告不給即會遭被告
    拳腳相向，被告因此更常離家數月不歸，直至沒有錢才會回
    家。在90年1、2月間至91年12月13日止，因被告多次對原告
    施以暴力行為，原告不堪被告之暴行，乃聲請核發民市通常
    保護令並提起傷害告訴，經本院核發91年度家護字第626 號
    民事通常保護令以及93年度南簡字第965號判決被告有期徒
    刑四個月在案。惟在上開通常保護令有效期間過後，因被告
    又對原告施以暴力，造成原告身體、心理承受極大之痛苦，
    原告遂又再次聲請保護令，經本院再度核發93年度家護字第
    297號民事通常保護令。雖然上開保護令令被告應搬出原告
    住處，但在上開保護令之一年有效期間過後，被告並未隨即
    返家與原告同居，直至其所領之退休金花用殆盡，始於96年
    底才表示欲返家，但其目的是為向原告索錢，且其於96年12
    月22日與原告發生口角後，即又未再返家迄今，此有兩造之
    子陳映志在兩造另案97年度婚字第60號離婚案件中證述：「
    第二次保護令核發後父親就已經不在家，還好有保護令，這
    二年我們過的很平靜，最近父親因為祖父遺留財產及自己退
    休金已經花光了，父親再回家要回房子，父親如果要不到錢
    就會與母親發生口角，也會恐嚇母親（約在96年底）……」
    ，兩造既因感情破裂，難於維持共同生活，且不同居已達六
    個月以上，爰依民法第1010條第2項規定，提起本件訴訟。
    並聲明：如主文所示。
二、被告抗辯：96年12月22日被告即至安定居住，未與原告同住
    ，故兩造超過六個月未同居是事實，但原告居住房子乃被告
    賺錢所購，登記在原告名下，原告已提起離婚訴訟，為避免
    分配剩餘財產，所以才會提起本件訴訟，故請求駁回原告之
    訴等語資為抗辯。
三、得心證之理由：
  (一)按夫妻未以契約訂立夫妻財產制者，除本法另有規定外，以
    法定財產制，為其夫妻財產制。又夫妻難於維持共同生活，
    不同居已達六個月以上時，法院因夫妻一方之聲請，得宣告
    改用分別財產制，民法第1005條、第1010條第2項後段分別
    定有明文。而民法第1010條第2項後段「夫妻難以維持共同
    生活不同居已達六個月以上，法院得因夫妻之一方請求，宣
    告改用分別財產制」之規定，係於91年6月26日修正，修正
    前本項原係列於同條第1項第5款，而舊法第1010條第1項第5
    款之規定，係於74年6月3日修正時所增列。當時修正增列之
    立法理由，乃因「如夫妻感情破裂，不能繼續維持家庭共同
    生活，且事實上不同居已達六個月以上時，如原採法定財產
    制或分別財產制以外之約定財產制者，茲彼此既不能相互信
    賴，自應准其改用分別財產制，俾夫妻各得保有其財產所有
    權、管理權及使用收益權，減少不必要之困擾，爰增列第5
    款規定，以應事實上之需要。」（參見陳棋炎、黃宗樂、郭
    振恭三人合著，民法親屬新論，第175頁）。再觀諸民法第1
    010條第2項文義，其所指夫妻難於維持共同生活，不同居已
    達六個月以上為由，聲請法院宣告改用分別財產制之當事人
    ，並不以其就分居逾六個月之事實無可歸責原因者為限（臺
    灣高等法院93年度家上字第165號、92年度家上字第210號裁
    判意旨參照）。又夫妻之一方依民法第1010條規定請求法院
    宣告改用分別財產制，應依民事訴訟程序提起形成之訴，由
    法院以形成判決變更夫妻間之財產關係；夫妻難於維持共同
    生活，不同居已達六個月以上時，縱其事由應由夫妻之一方
    負責，該應負責之一方亦非不得依該條規定請求宣告改用分
    別財產制。又此項訴訟之裁判，非以夫妻間另案離婚訴訟是
    否成立為據，自無在離婚訴訟終結前以裁定停止訴訟程序之
    必要（最高法院93年度台上字第1878號裁判意旨可資參照）
    。
  (二)經查，原告主張被告於96年12月22日與原告發生口角後，即
    又未再返家迄今之事實，為被告所不爭執，且經本院調閱97
    年度婚字第60號離婚案卷審閱無誤，自堪信為真正。本院併
    審酌原告主張被告曾對原告施暴，原告為此聲請保護令，經
    本院核發91年度家護字第626號通常保護令及93年度家護字
    第297號民事通常保護令等情，經本院調閱上開核對無誤，
    亦可信為真實。是以，兩造已分居達6個月以上，堪可認定
    。被告雖辯稱：原告居住房子乃被告賺錢所購，登記在原告
    名下，原告已提起離婚訴訟，為避免分配剩餘財產，所以才
    會提起本件訴訟云云，惟查被告所辯並非民法第1010條第2
    項所定得宣告改用夫妻分別財產制之要件，是被告前揭所辯
    ，尚無可採。從而，原告依民法第1010第2項後段之規定，
    請求判決宣告兩造改用分別財產制，核屬有據，應予准許。
    另本件訴訟費用為第一審裁判費新臺幣新臺幣3,000元，爰
    命由敗訴之被告負擔。
四、結論：本件原告之訴為有理由，並依民事訴訟法第78條、第
    87條第1項，判決如主文。
中    華    民    國    97    年    9     月    16    日
                      家事法庭    法  官  郭貞秀
以上正本係照原本作成。
如對本判決上訴，須於判決送達後20日之不變期間內，向本院提
出上訴狀。
中    華    民    國    97    年    9     月    16    日
                                  書記官  鄭隆慶


司法院資訊處製作；財團法人民間司法改革基金會備份。
